【裁判字號】    98,抗,859
【裁判日期】    980612
【裁判案由】    確認地上權存在
【裁判全文】
臺灣高等法院民事裁定                   98年度抗字第859號
抗  告  人  甲○
                      (送達代.
相  對  人  丙○○
上當事人間確認地上權存在事件，抗告人對於中華民國98年4月
23 日臺灣臺北地方法院97年度訴字第3735號所為裁定提起抗告
，本院裁定如下：
      主  文
原裁定關於核定訴訟標的價額部分廢棄。
上廢棄部分，訴訟標的價額核定為新台幣陸佰柒拾萬陸仟陸佰柒
拾元。
抗告訴訟費用由相對人負擔。
      理  由
一、按因地上權、永佃權涉訟，其價額以1年租金15倍為準；無
    租金時，以1年所獲可視同租金利益之15倍為準；如1年租金
    或利益之15倍超過其地價者，以地價為準，民事訴訟法第77
    條之4定有明文。
二、本件相對人於原法院起訴(一)先位聲明：1.確認相對人原始取
    得台北市○○區○○路4段44號房屋（以下簡稱44號房屋）
    應有部分四分之一，對抗告人所有坐落臺北市○○區○○段
    1小段291地號 (以下簡稱291地號土地)，有申請登記為地上
    權人之請求權存在。2.確認相對人拍賣取得44號房屋應有部
    分四分之一，對抗告所有291地號土地有法定地上權存在。
    (二)備位聲明：確認相對人原始取得及拍賣取得44號房屋之應
    有部分各四分之一，對抗告人所有291地號土地有法定地上
    權存在。原法院97年度訴字第3735號判決：確認相對人對抗
    告人所有291地號土地 (面積156平方公尺，權利範圍全部)
    之地上權存在（以下簡稱系爭地上權），並駁回相對人其餘
    之訴。抗告人就原法院判決其敗訴部分聲明不服提起上訴，
    因此本件乃屬地上權涉訟。而依該判決理由貳六(三)、七之記
    載，認定相對人所有44號房屋對抗告人所有291號土地有民
    法第876條第2項適用同條第1項規定之法定地上權，則其地
    租、期間及範圍，依民法第876條第1項規定，本應由兩造協
    議定之。惟兩造對系爭地上權是否存在既有爭議，顯不能協
    議。按城市地方房屋之租金，以不超過土地及其建築物申報
    總價年息百分之10為限。此規定於租用基地建築房屋均準用
    之，土地法第97條第1項、第105條定有明文。其所謂土地價
    額，依土地法施行法第25條規定，係指法定地價而言。又法
    定地價，依土地法第148條規定，係指土地所有權人依土地
    法所申報之地價。而291地號土地於相對人97年4月18日起訴
    時之申報地價為每平方公尺新台幣 (下同)11 萬4,644元，
    公告現值為每平方公尺39萬2,095元，面積156平方公尺，公
    告現值共6,116萬6,820元，有台北市大安地政事務所98年6
    月1日北市大地一字第09830753000號函附土地登記第二類謄
    本、公告現值及公告地價查詢系統在卷可憑 (見本院卷第14
    頁、第28頁)。原法院就本件訴訟標的價額即依民事訴訟法
    第77條之4規定，並參照土地法第97條、第105條規定，以29
    1號土地之價額百分五計算地租，已經兩造陳明無意見在案
    （見原法院卷第108頁反面）。則依此標準計算，系爭地上
    權1年租金為89萬4,223元 (114,644X156X5%=894,223，元以
    下四捨五入，下同）。茲相對人所有44號房屋應有部分4分
    之2，則本件訴訟標的價額即前揭租金15倍之4分之2為670萬
    6,673元（894,223X15X2/4= 6706,673）。抗告人就原法院
    判決確認系爭地上權權存在，聲明不服提起上訴，則其上訴
    訴訟標的價額自應依前揭核定之標準計算之。抗告意旨認系
    爭地上權租金應依291地號土地面積109平方公尺計算，且應
    以相對人拍賣取得44號房屋應有部分4分之1計算。既與原判
    決前揭主文及理由記載不符，且相對人原始及拍賣取得44號
    房屋應有部分共4分之2，即相對人就系爭地上權存在獲有4
    分之2之利益，參酌抗告人於原法院已陳明就系爭地上權地
    租以相對人所有44房屋應有部分4分之2計算無意見，抗告意
    旨嗣後主張以4分之1計算，殊無足取。至原法院97年度訴字
    第970號就44號房屋共有人闕河成、闕麗梅與抗告人間確認
    地上權事件，核定訴訟標的價額為165萬元，乃另案見解，
    本院不受拘束，附此敘明。本件原法院核定抗告人上訴訴訟
    標的價額以129地號土地公告地價12萬5,578元計算1年地租
    15倍為734萬6,310元，尚有未洽，抗告意旨指摘原裁定此部
    分不當，為有理由，爰將原裁定此部廢棄，改判如主文第二
    項所示。
三、據上論結，本件抗告為有理由，爰裁定如主文。
中    華    民    國    98    年    6    月     12    日
                    民事第十一庭
                        審判長法  官 鄭雅萍
                              法  官 詹文馨
                              法  官 蘇芹英
正本係照原本作成。
本裁定除以適用法規顯有錯誤為理由，不得再抗告。如提起再抗
告，應於收受後10日內委任律師為訴訟代理人向本院提出再抗告
狀。並繳納再抗告費新台幣1000元。
中    華    民    國    98    年    6     月    12    日
                              書記官 林初枝


司法院資訊處製作；財團法人民間司法改革基金會備份。
